【裁判字號】    97,消債抗,386
【裁判日期】    971208
【裁判案由】    聲請更生程序
【裁判全文】
臺灣高雄地方法院民事裁定           97年度消債抗字第386號
抗  告  人  甲○○
上列抗告人因聲請消費者債務清理條例更生程序事件，對於民國
97年10月14日本院97年度消債更字第492 號第一審所為之裁定提
起抗告，本院管轄之第二審合議庭裁定如下：
    主  文
抗告駁回。
抗告程序費用新臺幣壹仟元由抗告人負擔。
    理  由
一、抗告意旨略以：伊因積欠香港商上海匯豐商業銀行股份有限
    公司（下稱匯豐銀行）等債權人計新台幣（下同）5,718,90
    4 元，曾依中華民國銀行公會會員辦理消費金融案件無擔保
    債務協商機制，與債權人達成分期還款協議，同意自民國（
    下同）95年6 月起、分168 期、零利率、每月繳34,042元方
    式償還。惟依協議內容繳款數期後，因抗告人係國立鳳山高
    中老師，每月薪資收入約58,985元，需扶養2 名兒子、配偶
    及抗告人胞弟，加上每月必要生活費之支出，每月需花費高
    達6 萬元左右，故無力繼續履行如此高額之協商條件，顯因
    非可歸責於己之事由致履行有重大困難，僅得聲請更生。原
    審裁定不察上開情事，先是認為抗告人之配偶有收入足以自
    持，毋需抗告人扶養，復未將每月公保費979 元、公務員退
    撫基金3,185 元、綜合所得稅704 元以及每月補貼配偶房貸
    支出10,000元納入必要生活費用計算，亦未考量抗告人係因
    債權銀行之威逼利誘始簽署上開協議書，原審裁定漏未審酌
    上開情事，實屬違誤。又抗告人於原審聲請狀附債權人清單
    ，漏未陳報向任麗萍、李菊枝借貸之1,600,000 元及300,
    000 元；又抗告人原主張長子及次子之扶養費為5,000 及
    4,000 元，因長子96年上五專、次子已經上小學四年級，應
    予更正扶養費各為10,000元及9,000 元。爰依法提起抗告，
    並聲明：(一)原裁定廢棄。(二)裁定准予對於債務人裁定開始更
    生程序。
二、按「債務人與金融機構協商成立者，不得聲請更生或清算，
    但因不可歸責於己之事由，致履行顯有重大困難者，不在此
    限」、「本條例施行前，債務人依金融主管機關協調成立之
    中華民國銀行公會會員辦理消費金融案件無擔保債務協商機
    制與金融機構成立之協商，準用前項之規定」消費者債務清
    理條例第151 條第5 項、第6 項分別定有明文。又聲請更生
    或清算不合程式或不備其他要件者，法院應以裁定駁回之，
    但其情形可以補正者，法院應定期間先命補正，復為同條例
    第8 條所明定。
三、經查：
  (一)依前揭消費者債務清理條例第151 條第5 項之規定，可知債
    務清償方案成立後，應由債務人按其條件履行，僅嗣後發生
    情事變更，在清償期間收入或收益不如預期，致該方案履行
    困難甚或履行不能，而有不可歸責於己之事由，始能聲請更
    生或清算。此規定旨在避免債務人任意毀諾已成立之協商，
    濫用更生或清算之裁判上債務清理程序，此係因債務清償方
    案既經當事人行使程序選擇權所成立之債務清理契約，債務
    人應受其拘束，且債務人如認該協商方案履行有其他不適當
    情形，自應循協商途徑謀求解決之道，不得片面毀諾以聲請
    進行更生或清算程序。
  (二)本件抗告人自與債權人協商成立後至毀諾時，其收入及生活
    所需狀況未見有何變化，亦即日常生活作息開支無顯著變動
    ，抗告人上開所稱其收入扣除必要支出均係在協商時可得預
    見並予評估，抗告人既已計較其接受協商條件之利益與不接
    受所需承受之不利益後與債權人成立協商，現再稱其無力負
    擔該協商條件且遭銀行威逼利誘等語，顯有欲藉更生程序謀
    求更佳利益而毀棄先前承諾之意涵，且抗告人並未提出具體
    事證以實其受債權人威逼利誘而被迫接受協商條件之主張，
    是以抗告人未喪失拒絕成立協商之權利而經過計較後成立協
    商，自應嚴格遵守契約，其所稱上情已難認係因不可歸責於
    己之事由所致履行顯有重大困難。
  (三)又抗告人主張原審裁定未審酌其95年度之生活情形，核以抗
    告人95年度收入為798,389 元，其配偶為221,284 元，合計
    家庭年收入為1,019,673 元，月平均收入為84,973元，扣除
    協商應納費用及其弟每月2,000 元扶養費後，尚有48,931元
    可供支配，據以計算抗告人家庭成員4 人，每人每月可支配
    12, 232 元，高於95年度每人每月最低生活費10,072元，亦
    高於抗告人所主張其長子、次子各10,000元及9,000 元之扶
    養費，益見95年度抗告人之生活應屬無匱乏之虞。
  (四)另內政部社會司所頒佈上揭最低生活費，包含食、衣、住、
    行等生活必要所需，計算無自有房屋之人所需最低生活費自
    包含每月租賃房屋支出，但計算有如抗告人之有自有房屋但
    負擔貸款債務之人，該最低生活費用則係包含相當於租金支
    出之每月房貸支出，況以前揭抗告人每月家庭支配金48,931
    元扣除10,000元房貸後，尚有38,931元，平均每人尚可分配
    9,733 元，並無礙其正常生活。
  (五)至抗告人於抗告狀中所陳報其曾向任麗萍、李菊枝各借貸1,
    600,000 元及300,000 元而每月需償還任麗萍16,000元，償
    還李菊枝10,000元部分，固據提出借據為憑，然查任麗萍係
    抗告人配偶之妹，李菊枝則係抗告人岳母，單以上開借據而
    無任何交付或還款證據，本院實難認定其部分主張為真實，
    況且如此大額借款，抗告人豈會於原審聲請時漏予陳報，亦
    有疑問。
  (六)綜合以上，原審裁定駁回抗告人所提更生聲請，並無違誤。
    抗告意旨指摘原裁定不當，求予廢棄另為裁定，為無理由，
    應予駁回，爰裁定如主文第一項所示。
四、程序費用負擔之裁判依據：本件抗告為無理由，依消費者債
    務清理條例第15條準用民事訴訟法第95條、第78條，裁定如
    主文第二項所示。
中    華    民    國    97    年    12    月    8     日
                  民事鳳山分庭審判長法    官  楊富強
                                    法    官  譚德周
                                    法    官  楊智守
以上正本證明與原本無異。
本裁定不得再抗告。
中    華    民    國    97    年    12    月    8     日
                                    書 記 官  洪育祺


司法院資訊處製作；財團法人民間司法改革基金會備份。
